臺灣臺中地方法院民事判決
110年度勞訴字第24號
原      告  陳惠珍  


訴訟代理人  陳世川律師
被      告  國票綜合證券股份有限公司台中分公司

法定代理人  蘇玉圓  
訴訟代理人  陳金泉律師
            葛百鈴律師
上列當事人間請求給付工作獎金等事件，本院於民國111年7月8
日言詞辯論終結，判決如下：
    主      文
原告之訴及假執行之聲請均駁回。
訴訟費用由原告負擔。
    事實及理由
壹、程序部分：
一、按訴狀送達後，原告不得將原訴變更或追加他訴。但擴張或
    減縮應受判決事項之聲明者，不在此限，民事訴訟法第255
    條第1項第3款定有明文。本件原告起訴時原聲明：被告應給
    付原告新臺幣(下同)787,664元，及自起訴狀繕本送達翌日
    起至清償日止，按年息5%計算之利息。嗣於本院審理中變更
    聲明為：被告應給付原告767,680元，及自起訴狀送達被告
    翌日起至清償日止，按年息5%計算之利息（見本院卷第361
    頁），經核原告係減縮應受判決事項之聲明，於法並無不合
    ，應予准許。
二、次按法定代理人其代理權消滅者，訴訟程序在有法定代理人
    或得訴訟能力之本人承受其訴訟以前當然停止；又第168條
    至第172條及前條所定之承受訴訟人，於得為承受時，應即
    為承受之聲明。民事訴訟法第170條、第175條定有明文。本
    件起訴時被告之法定代理人為王俊彥，民國110年9月1日蘇
    玉圓接任為被告之法定代理人，有公司變更登記表可參（見
    本院卷第242頁），並由其具狀聲明承受訴訟，核與上開規
    定相符，併予敘明。
貳、實體部分：
一、原告主張：
  ㈠原告自102年6月3日起受僱於被告，擔任證券營業業務協理，
    並簽立任用條件確認書(下稱系爭任用書)，約定除每月薪資
    40,000元外，另依客戶下單交易或融資利息產生之收入，計
    算現貨業績績效值、期貨業績績效值及融資、融券績效值扣
    除本薪、準備金提列後，另外領取個人獎金。而因原告擔任
    客戶袁昶平、勾純麟、連志雄、曾家賢、鍾克儉（下稱袁董
    族群）之營業員，依據系爭任用書第貳條之約定，原告每月
    得領取袁董族群之不限用途款項借貸之平均餘額與融資餘額
    合併加總計算之融資獎金。詎料，被告竟於109年7月間，在
    未經原告同意之情況下，強制將袁董族群之營業員由原告變
    更為訴外人洪惠玲擔任，並以營業員變更為由，取消原告擔
    任袁董族群營業員時所能領取之融資獎金，希冀免除應給付
    原告高額融資獎金之不利益，而被告上開行為顯然是以不正
    當行為阻其條件之成就，依民法第101條第1項規定，應視為
    條件業已成就，原告仍得依系爭任用書第貳條之約定，領取
    袁董族群109年7、8、9、10月進行融資交易之融資獎金，分
    別為175,760元、194,280元、190,160元、207,480元，共計
    767,680元。又系爭任用書之獎金可區分為現貨業績績效獎
    金、期貨業績績效獎金及融資獎金，有關現貨業績績效獎金
    確實是需要擔任客戶的營業員時始可領取，然融資獎金係指
    某位客戶在由特定營業員引進證券商進行證券融資後，只要
    該客戶繼續在證券商有證券融資行為，該特定營業員便可繼
    續按月依客戶融資額度領取融資獎金，並非一定仍需擔任該
    位客戶之營業員。而袁董族群係由原告於102年6月任職之初
    引進至被告之證券融資主力客群，縱使被告有權將袁董族群
    之營業員由原告變更為第三人，原告僅是不能領取袁董族群
    之現貨業績績效獎金，然原告仍得依系爭任用書約定請求被
    告給付融資獎金。
　㈡原告於109年7月間於營業員變更申請單（下稱變更申請單）
    上蓋章時，其上「變更營業員原因」欄位係屬空白，並無記
    載「客戶要求」等字樣，而原告斯時會在變更申請單上蓋章
    之原因，係因被告告知不論原告是否同意，就是要變更營業
    員，蓋章只是形式，且訴外人即被告副總經理黃秋香亦表示
    於更換營業員後會就袁董族群之融資獎金部分再與原告商談
    ，原告始於變更申請單上蓋章，是被告稱原告自始同意變更
    營業員一事，當無理由。而若原告明知被告不願意再給付原
    告有關袁董族群之融資獎金，自無可能於變更申請單上蓋章
    ，被告亦等同以詐騙手段致使原告陷於錯誤而在變更申請單
    上蓋章，原告應得依民法第88條及第92條第1項規定，以本
    件110年4月16日之民事準備書狀送達被告之日為撤銷變更申
    請單上蓋章之意思表示。又參被告所提袁董族群之委任授權
    暨受任承諾授權書之內容，訴外人吳菀庭係自109年9月21日
    起始陸續擔任袁董族群之授權代理人，則被告聽從吳菀庭之
    要求變更營業員一事，即於法無據，被告應係於未經合法代
    理人授權的情形下將袁董族群之營業員由原告變更為第三人
    ，自仍應給付融資獎金予原告。
  ㈢爰依民法第101條第1項規定、系爭任用書之約定提起本件訴
    訟，並聲明：⒈被告應給付原告767,680元，及自起訴狀繕本
    送達之翌日起至清償日止，按年息5%計算之利息。⒉願供擔
    保，請准宣告假執行。
二、被告則以：
  ㈠袁董族群雖為原告任職之初所引進，但兩造於系爭任用書上
    並未保障營業員因引進行為，每月均可領取固定金額之現貨
    業績績效獎金、期貨業績績效獎金或融資融券獎金。而給付
    營業員上述獎金，均以營業員有服務客戶，且該客戶有向被
    告辦理現貨業績、期貨業績或融資融券業務作為前提條件，
    若營業員未再繼續服務該客戶，而由其他營業員服務該客戶
    ，營業員即無法再領取。原告於109年7月3日已同意不再繼
    續服務袁董族群，當然即無法再領取袁董族群向被告辦理融
    資之融資獎金，原告提起本件訴訟請求，實屬無據。
  ㈡於109年5月間，被告接獲袁董族群反應，其已多次向原告表
    達於證券交易手續費之計算上，希望給予較優惠之折讓，但
    原告均置之不理，故袁董族群擬不再向被告進行證券交易下
    單行為。由於袁董族群為被告之重要客戶，為免失去重要客
    戶，後續即由黃秋香介入協商，並改由洪惠玲接替擔任袁董
    族群之營業員，並由洪惠玲於109年7月3日先於變更申請單
    上用印，用印完畢後，由被告後檯人員轉交予原告，原告並
    於變更申請單上用印，其上「變更營業員原因」欄均有載明
    「客戶要求」，顯見原告清楚知悉係因袁董族群要求變更營
    業員，而非被告主動變更營業員，故並非被告故意以不正當
    行為阻止原告領取每月之融資獎金，原告依據民法第101條
    第1項規定提起本件訴訟請求，法律上顯屬無據。且因原告
    於變更申請單上用印前，即已知悉係因袁董族群要求變更營
    業員之故，自無原告所稱陷於錯誤之情事。退萬步言，縱有
    原告所稱陷於錯誤之情事，也是因原告本身有過失所致，依
    據民法第88條第1項但書規定，原告亦不得撤銷意思表示。
    再者，被告也否認有對原告施以詐術或脅迫之行為。則原告
    依民法第92條規定撤銷意思表示亦屬無據。況依據證券交易
    法、「臺灣證券交易所股份有限公司證券經紀商受託契約準
    則」規範，由被告與客戶簽署「受託買賣有價證券契約」，
    存在提供服務與受託買賣法律關係者為被告及客戶，而非存
    在於客戶與營業員之間。安排營業員服務客戶本即為被告之
    業務範疇，不需要得到原告同意，亦無須客戶書面法律上之
    授權。
  ㈢並聲明：⒈原告之訴及假執行之聲請均駁回。⒉如受不利判決
    ，並願供擔保，請准宣告免為假執行。
三、兩造爭執與不爭執事項：
  ㈠不爭執事項：
  ⒈原告自102年6月3日起任職於被告，擔任證券營業業務協理，
    除每月薪資40,000元外，並依系爭任用書，約定領取現貨、
    期貨及融資獎金，兩造並於109年1月7日再度簽立內容相同
    之系爭任用書。
  ⒉袁董族群之營業員，自109年7月3日起由原告變更為洪惠玲。
  ㈡爭執事項：
  ⒈109年7月3日前原告有無同意更換營業員？109年9月20日前袁
    董族群授權的代理人袁昶平有無要求更換營業員？被告有無
    在未經合法代理人授權的情形下將袁董族群之營業員由原告
    變更為洪惠玲？
  ⒉原告得否依據系爭任用書向被告請求給付109年7月至10月之
    融資獎金767,680元？
  ⒊原告依民法第101條規定請求被告給付109年7月至10月之融資
    額獎金，有無理由？
四、法院之判斷：　　
  ㈠原告主張其自102年6月3日起任職於被告，擔任證券營業業務
    協理，每月除領取固定薪資40,000元外，並依系爭任用書，
    領取融資獎金迄109年7月3日袁董族群營業員變更為洪惠玲
    為止，業據其提出被告聘僱人員工作契約書、系爭任用書、
    變更申請單在卷可稽（見本院卷第31至38、149、165至172
    頁），且為兩造所不爭執（見本院卷第292頁），堪信原告
    上開主張為真正。
　㈡被告係因袁董族群要求而更換營業員，並無以不正當行為阻
    原告領取獎金之條件成就：
　⒈按當事人主張有利於己之事實者，就其事實有舉證之責任，
    民事訴訟法第277條前段定有明文。民事訴訟如係由原告主
    張權利者，應先由原告負舉證之責，若原告先不能舉證，以
    證實自己主張之事實為真實，則被告就其抗辯事實即令不能
    舉證，或其所舉證據尚有疵累，亦應駁回原告之請求，最高
    法院17年上字第917號判例可資參照。又按因條件成就而受
    不利益之當事人，如以不正當行為阻其條件之成就者，視為
    條件已成就，民法第101條第1項固有明文，惟所謂阻其條件
    之成就，必須有阻其條件成就之故意行為，始足當之(最高
    法院67年度台上字第770號判例參照）。
　⒉經查，袁董族群成員中除袁昶平本人外，其中勾純麟於102年
    6月25日；連志雄、鍾克儉於102年7月4日；曾家賢於103年2
    月5日，均授權予袁昶平，由其代理袁董族群與被告為上市(
    櫃)暨興櫃有價證券之委託買賣(信用交易、現貨當日沖銷交
    易，且不限任何下單方式)、辦理交割、公開申購及其他與
    被告往來有關之事宜(見本院卷第335至341頁、357至360頁)
    。是袁昶平乃全體袁董族群授予合法代理權限之人，其對於
    何人擔任袁董族群之營業員，自有代理袁董族群對外為意思
    表示之權。而參以黃秋香於本院證稱：「109年6月23日我在
    開盤9點前打電話給袁昶平，他的手機，是一個女生接聽，
    我當下不知道她是誰，但我表明我是國票證券，要找袁董，
    她就把電話交給袁董，我隨即向袁董自我介紹，告知他被告
    已經了解他們想要更換營業員及折讓的事，也當面向他抱歉
    臺中分公司之服務讓他不滿意，希望安排時間去臺中當面跟
    袁董說明，袁董聽完後只回應道:這件事情交給吳執董(即吳
    菀庭)處理。隨即電話就交給吳執董接聽，我跟吳執董說要
    約時間去臺中我們當面談，後續並約6月30日在臺中見面。
    」等語（見本院卷第308、309頁），已足認袁昶平於109年6
    月23日在了解黃秋香來電之意圖後，概將袁董族群於被告之
    營業員是否更換及後續與被告交易折讓爭議，均授權由吳菀
    庭全權處理等情，顯見吳菀庭斯時已取得代理權。復對照黃
    秋香於本院之證述「於109年6月30日有與吳菀庭相約，結論
    是一定要換營業員，融資利率要降4%，折讓1億要10萬，6月
    30日臺中分公司是有帶1名分公司的營業員過去。」等語（
    見本院卷第308、309頁）及吳菀庭於109年6月30日傳予黃秋
    香之iMessage對話紀錄「秋香副總您好:感謝您今天特地來
    訪，我深信人與人之間相處是緣分，而結善緣是我對自己的
    人生哲理，我們都是客家人，很認真又肯吃苦，所以好不容
    易有一片自己立足之地很珍惜...今天的營業員...可以再多
    找一兩個嗎?謝謝妳!晚安」等語(本院卷第159頁)，益徵獲
    袁董族群授權之代理人吳菀庭於109年6月30日已向被告清楚
    表達更換營業員之意，可見被告係應袁董族群之要求更換營
    業員。
　⒊此外，原告就其所主張被告以不正當行為阻原告領取獎金之
    條件成就之事實，復未能提出其他證據以實其說，則原告謂
    被告以不正當行為阻其條件成就，應視為條件已成就云云，
    殊不足採。
  ㈢原告明知未擔任袁董族群之營業員即不得領取該族群融資之
    融資獎金，並無錯誤或被詐欺之情事：　
　⒈本院於110年10月20日函詢金融監督管理委員會證券期貨局(
    下稱金管會證期局)「證券公司是否可以任意調動客戶之證
    券營業員?有無相關法令規定或函文依據?」，嗣金管會證期
    局於110年10月28日以證期（券）字第1100371873號函復：
    「有關證券商客戶更換其委託買賣業務人員之事宜，現行證
    券商相關管理法令尚無相關規定，證券商得考量其公司政策
    、實務營運狀況、營業員之適任性或客戶權益等因素，依其
    內部控制制度自治審核決定」等語（見本院卷第269頁），
    足認證券商要否更換營業員，可參酌營業員之適任性及客戶
    權益等事項為通盤考量，尚難認證券商應客戶要求更換營業
    員前，須經營業員同意。
　⒉據黃秋香於109年6月23日以LINE訊息告知原告：「惠珍：袁
    董會接我這個陌生的電話，表示他真的很在意這個退佣，所
    不想跟你對話，而且吳執副的反應很堅持要退10萬，我們向
    總經理爭取給你$10,000接單費若他做10E也有100,000，也
    是一筆收入，萬一他真的不在這裡下單就什麼都沒有啦！」
    。原告於109年6月24日回覆黃秋香表示：「謝謝秋香副總讓
    您替惠珍擔憂跟承擔sorry」。黃秋香再於109年6月30日晚
    上向原告告知：「今天與吳執董溝通的結果：折讓退10萬，
    利率降到4％，自她向您提出起算（6/22起）對您影響最小，
    但他要求一定要換營業員，希望提供幾位讓他選，至於融資
    獎金的部分我明天會再討論再跟總經理爭取，以上結論先讓
    您瞭解。」，原告並於109年7月1日回覆：「副總真的很謝
    謝您，…」、「最後的決定我尊重接受，但融資獎金部分真
    的希望副總幫幫惠珍，畢竟客戶是我經營來的也是因為有融
    資獎金這制度才來國票的」等語，有通訊軟體LINE截圖附卷
    可參（見本院卷第219、221、227頁），而由上開對話訊息
    ，已足以認定原告至遲於109年7月1日即知被告係應袁董族
    群要求更換營業員，且原告知悉更換營業員後將無法領取融
    資獎金，故要求黃秋香替其向被告總經理爭取。
　⒊佐以原告於109年7月2日再向黃秋香確認：「副總好:融資部
    分有結果了嗎?」，黃秋香回覆「總經理尚未確定」等語，
    有通訊軟體LINE截圖附卷可參（見本院卷第227-229頁），
    與證人黃秋香於本院證述：「（被告訴訟代理人：你與原告
    的訊息提到你會幫原告爭取融資獎金，你所謂爭取是什麼意
    思？）這個時候原告已經知道並同意要換營業員了，她也尊
    重我們公司的決定，但是她希望是不是可以爭取給她融資獎
    金。為什麼說爭取，公司給營業員的獎金是因為這個營業員
    對這個客戶提供服務及受託買賣等，所有營業員的獎金都是
    這樣，有提供服務才有，這就是獎金的部分。她知道說這個
    客戶不是她服務了，她既然沒有服務就沒有獎金了，營業員
    獎金是提供服務的營業員的獎金，如果沒有服務就沒有獎金
    了。融資獎金部分，她之前接的還沒賣，所以請我幫她爭取
    這個部分的獎金。」、「（被告訴訟代理人：你的意思是爭
    取不一定公司會同意嗎？）對。」、「（原告訴訟代理人：
    你有明確跟原告講更換營業員後便不得領取融資獎金？)營
    業員的獎金來自他有服務，有受託買賣才有獎金，每個營業
    員都非常清楚，因為陳惠珍自己知道換營業員了他就沒有服
    務了就不會有獎金，所以才會要我去爭取。」、「(原告訴
    訟代理人再問：所以你沒有明確跟原告說更換營業員就不能
    領取融資獎金？)只要是券商的營業員都不用講，營業員獎
    金來自於有提供服務，她沒有服務就不會有獎金，不需要特
    別去跟她講，沒有服務就沒有獎金，這不用講。所以我沒有
    講，她知道沒有獎金才要我去幫他爭取。」，若合符節，此
    有言詞辯論筆錄在卷可考（見本院卷第307-308、312頁），
    益徵原告確定知悉其不再擔任袁董族群之營業員後，即無法
    繼續領取該族群融資之融資獎金，但希望黃秋香能替其向被
    告爭取，而黃秋香於往來訊息中並未對原告作出保證，承諾
    原告必定能繼續領取融資獎金。
　⒋本件被告更換營業員之緣由，既係源於袁董族群之要求，且
    原告明知未擔任該族群之營業員後，即無法請領該族群融資
    之融資獎金，而黃秋香僅答應替原告向上級爭取，並無承諾
    原告一定得領取融資獎金，難認原告於109年7月3日在變更
    申請單上用印，有陷於錯誤或被詐欺之情事。又承前所述，
    被告要否更換營業員，可參酌營業員之適任性及客戶權益等
    事項為通盤考量，無須取得營業員同意，被告亦無以詐欺之
    方式讓原告於變更申請單上簽名之必要。此外，原告就其主
    張因錯誤或受有詐欺而同意變更營業員之事實，並未能提出
    其他證據以實其說，則原告主張依民法第88條、第92條規定
    撤銷變更申請單上用印之意思表示，即屬無據。　
　㈣原告另主張其縱非擔任袁董族群之營業員，仍得依系爭任用
    書約定繼續請求該族群融資之融資獎金云云。惟原告未擔任
    袁董族群之營業員，即不得領取該族群融資之融資獎金，業
    經黃秋香於本院證述明確，且為原告所知悉，已如前述，而
    細譯原告提出之系爭任用書文字，亦無相關約定，且原告復
    未提出其他證據以實其說，難認其主張有據。
四、綜上所述，原告依系爭任用書約定及民法第101條第1項規定
    ，請求被告應給付融資獎金767,680元，及自起訴狀繕本送
    達翌日起至清償日止之法定遲延利息，均無理由，應予駁回
    。又原告之訴既經駁回，其假執行的聲請即失其依附，應併
    予駁回。
五、本件事證已臻明確，兩造其餘主張、陳述及所提證據與攻擊
    防禦方法，核與判決結果無影響，爰不一一論述，附此敘明
    。
六、訴訟費用負擔依據：民事訴訟法第78條。
中　　華　　民　　國　 111　　年　  8　　月　  5　　日
                 勞動法庭審判長 法  官  鄭舜元
　　　　　　　　　              法  官  劉奐忱
　　　　　　　　　              法　官  莊毓宸
以上正本係照原本作成。
如對本判決上訴，須於判決送達後20日內向本院提出上訴狀。如
委任律師提起上訴者，應一併繳納上訴審裁判費。
中　　華　　民　　國　　111 　年　　8 　　月　　5 　　日
                                書記官　劉欣怡